【裁判字號】    94,訴,846
【裁判日期】    951117
【裁判案由】    拆屋還地
【裁判全文】
臺灣彰化地方法院民事判決  94年度訴字第846號
原      告  李俊雄即祭祀公業李協利管理人
訴訟代理人  張奕群律師
複 代理 人  己○○
被      告  丙○○
訴訟代理人  乙○○
被      告  子○○
訴訟代理人  壬○○
被      告  甲○○
            丁○○
            戊○○
            癸○○
            庚○○
上 列一 人
訴訟代理人  辛○○      住同上.
上列當事人間請求拆屋還地事件，本院於民國95年10月18日言詞
辯論終結，茲判決如下：
    主      文
原告之訴及假執行之聲請均駁回。
訴訟費用由原告負擔。
    事實及理由
一、被告戊○○、癸○○未於最後言詞辯論期日到場，核無民事
    訴訟法第386條各款所列情形，爰依原告之聲請，由其就被
    告戊○○、癸○○部分一造辯論而為判決。
二、原告主張：
  (一)坐落彰化縣花壇鄉○○○段794、798、799、800、801、802
    、803、804、805等地號土地（重測及分割前之地號詳如附
    表一所示，以下簡稱系爭土地）為祭祀公業李協利（以下簡
    稱上開公業）所有，詎被告未經原告同意，且無正當權源，
    竟在系爭土地上建築如附圖即附表二所示房屋（詳細房屋編
    號、坐落地號、層數、面積、構造及使用人如附表二所示，
    以下簡稱系爭房屋）使用。
  (二)土地與房屋乃各別獨立之不動產，是以購買房屋者，如土地
    與房屋所有權人不同者，應分別與各所有權人訂立買賣契約
    ，始能各別取得其所有權。
  (三)系爭土地歷年來均登記為上開公業所有，且除被告丙○○外
    ，其餘被告皆陳稱係向訴外人乙○○購買系爭房屋，惟渠等
    皆未與原告訂立系爭土地之買賣契約，顯見被告並未買受系
    爭土地。況且，被告縱使與乙○○間存有土地買賣契約，但
    乙○○並非系爭土地之所有權人，原告亦未授權乙○○出售
    系爭土地，渠等與乙○○間之買賣契約自不能拘束原告。
  (四)上開公業前管理人李情早於民國38年1月6日死亡，直至70年
    8月7日始向彰化縣政府陳報派下員，並改選李結為管理人，
    於此期間係處於無人管理之狀態。至於被告丙○○所提祭祀
    公業會議記錄、同意書及協議書等影本資料，實乃部分派下
    員個人行為，並無代理上開公業之權限。上開公業在向縣政
    府呈報派下員，並改選新任管理人前，並未授權特定派下員
    代理上開公業與第三人協議，或為其他法律行為。又部分派
    下員自任並不存在之各房代表名義，而與乙○○簽訂之協議
    ，均對上開公業不生效力。另彰化縣花壇鄉公所覆函所檢送
    之資料，僅為便民措施而已，並非被告所稱係同意渠等建屋
    之證明。倘被告與乙○○或其他第三人訂立房屋、土地買賣
    契約，但嗣後無法取得系爭土地所有權，僅係出賣人乙○○
    等人是否應負違約責任，惟此乃被告與乙○○間之糾紛，應
    與原告無涉。
  (五)綜上所述，被告已承認系爭房屋占用系爭土地，但卻未能提
    出使用系爭土地之合法權源，爰依所有權人之物上請求權，
    請求判決被告應分別將系爭房屋拆除，及分別將占用之基地
    交還原告，並陳明願供擔保，請准宣告假執行等語。
三、被告辯稱：
  (一)被告丙○○部分：
  1.訴外人乙○○原為系爭土地三七五耕地租約之承租人，因與
    上開公業各房派下代表獲悉系爭土地若於69年7月1日前變更
    使用地類別者，可逕供建築房屋使用，並於日後可變更地目
    。雙方基於謀取最大利益，遂於69年6月4日協議終止三七五
    耕地租約，而以系爭土地與建商合建，並由上開公業取得百
    分之80之房屋，乙○○則取得其餘百分之20之房屋，但協議
    後未覓得建商而作罷。其後，雙方亦協議終止前開三七五租
    約，但應以系爭土地總面積5分之1之土地補償乙○○，惟因
    上開公業土地之處分行為，須俟原告派下總會通過始可生效
    ，上開公業乃於70年1月4日舉行派下代表總會，並作出以下
    決議：「‧‧‧出租地處理：已與佃人乙○○協議成立（
    收回其承租土地5分之4，並5分之1（520. 7坪）補償乙○○
    。‧‧‧同意乙○○在協議補償分配地內（花壇鄉○○○
    段14號內及橋子頭段灣子小段470號內補償分配地520.7坪）
    建屋使用及申請接水接電」等內容。上開公業依此決議，而
    與乙○○終止系爭土地三七五耕地租約。
  2.系爭土地終止三七五耕地租約後，乙○○隨即進行興建系爭
    房屋及通路設施等工程，上開公業並同時辦理建屋土地之地
    籍分割及向彰化縣花壇鄉公所出具同意書，以配合乙○○辦
    理興建房屋申請及用水、用電證明。上開公業之派下代表亦
    出具同意書，表示願意提供文件辦理所有權移轉登記。詎上
    開公業嗣後竟未依約移轉系爭土地所有權，迭經乙○○催促
    ，均未獲置理。由此足見，上開公業係以詐騙方法，致使乙○○陷於錯誤，竟同意較法定3分之1補償條件，更為不利之
    5分之1補償條件。且乙○○已依約定終止耕地租約，惟上開
    公業卻未依約履行移轉系爭土地所有權，不啻形同未為補償
    即終止租約，於法顯有未合。
  3.上開公業既同意將系爭土地交由乙○○建屋使用，並申請用
    水、用電，且上開公業曾同意將系爭土地所有權移轉予乙○○，是以原告不得再訴請被告拆屋還地。
  4.綜上所述，原告請求為無理由，故請求判決如主文第一項所
    示等語。
  (二)被告子○○部分：
  1.系爭房屋係向乙○○購買，上開公業多年前曾向被告收取地
    價稅，且被告為系爭房屋之納稅義務人，並非無權占有，其
    餘並引用被告丙○○之答辯。
  2.從而，原告請求為無理由，故請求判決如主文第一項所示等
    語。
  (三)被告甲○○部分：
   1.系爭房屋係被告配偶與乙○○等人共同出資興建，當時業
     經上開公業同意興建，並向彰化縣花壇鄉公所申請接水、
     接電。嗣後上開公業曾向被告收取地價稅，且被告為系爭
     房屋之納稅義務人，並非無權占有，其餘並引用被告丙○○之答辯。
   2.從而，原告請求為無理由，故請求判決如主文第一項所示
     等語。
  (四)被告丁○○、庚○○部分：
  1.系爭房屋係被告之父與乙○○等人共同出資興建，上開公業
    曾向被告收取地價稅，被告乃系爭房屋之納稅義務人，並非
    無權占有，其餘並引用被告丙○○之答辯。
  2.從而，原告請求為無理由，故請求判決如主文第一項所示等
    語。
  (五)被告戊○○未於最後言詞辯論期日到場，據其曾到場之期日
    辯稱：
  1.系爭房屋係乙○○所興建，被告直至91年始向前手買受，為
    第三手，且被告為系爭房屋之納稅義務人，並非無權占有。
  2.從而，原告請求為無理由，故請求判決如主文第一項所示等
    語。
  (六)被告癸○○未於最後言詞辯論期日到場，據其曾到場之期日
    辯稱：
  1.系爭房屋係向乙○○購買，上開公業曾向被告收取地價稅，
    且被告係系爭房屋之納稅義務人，並非無權占有。
  2.從而，原告請求為無理由，故請求判決如主文第一項所示等
    語。
四、兩造不爭執事項：
  (一)系爭土地為上開公業所有。
  (二)系爭房屋之納稅義務人及占用人分別為被告，渠等戶屋編號
    、占用系爭土地之地號、面積、建物構造詳如附表二所示。
  (三)上開公業前管理人李情早於38年1月6日死亡，直至70年8月7
    日始向彰化縣政府陳報派下員，並改選李結為管理人，另於
    87年1月12日改選原告李俊雄為管理人。
五、原告主張被告無權占有，無非以被告無法證明渠等有何正當
    權源占用系爭土地，被告則以上開公業各房代表早於70年間
    同意乙○○建造系爭房屋，渠等或向乙○○買受，或其配偶
    或其父與乙○○共同出資興建，並非無權占有等語置辯。是
    以本件最主要爭點之所在，乃在於上開公業派下代表總會行
    使派下總會之職權，是否合法有效？被告丙○○所提協議書
    、同意書及派下會議記錄等，是否可認為係上開公業所為，
    而生拘束上開公業之效力？
六、按有派下之祭祀公業，除派下總會外，尚有設派下代表總會
    者；派下代表總會係代替派下總會之議決機關，應依規約或
    慣例設立之；祭祀公業其派下眾多者，召集全體派下舉行總
    會困難甚多，如由各房推出代表以組成代表總會行使派下總
    會之職權，則會之召開較易，且意見亦容易趨於一致，故自
    日據時代即有代表總會之設；光復後派下愈增，且散居各地
    ，派下總會之召開更為困難，故通常情形，規定隔較長時間
    開一次派下總會，而每年或每半年召開代表總會一次，以便
    審議決算事宜及祭祀、慈善等事務之進行情形；但間有不召
    開派下總會而完全由代表總會行使職權。又按日據時期大正
    9年控民第335號判決：「處分公業地，本必須經派下同意，
    但在本島，公業之決議方法上，有以派下代表人之決議，以
    代替派下全員之決議。」，其後大正10年上民第7號判決，
    亦採取同一見解，甚且認定此方法為「本島之一般習慣，而
    具有習慣法之效力。」（以上詳見法務部所編印臺灣民事習
    慣調查報告第771頁、第779頁）。經查：上開公業前管理人
    李情早於38年1月6日死亡，直至70年8月7日始向彰化縣政府
    陳報派下員，並改選李結為管理人，另於87年1月12日改選
    原告李俊雄為管理人，已如前述。是以上開公業自38年1月6
    日起至70年8月6日截止，雖處於無管理人狀態，惟據本院向
    彰化縣花壇鄉公所函調取該公業於69年、70年間同意訴外人
    乙○○在系爭土地上興建房屋及申請接水、接電之土地使用
    同意書，經該公所以95年5月30日花鄉建字第0950006171號
    函檢附該同意書影本附卷。由此可知，上開公業於前開無管
    理人狀態期間，仍有一定機關行使職權，並對外為一定行為
    無訛。又查：依據前開同意書記載：「同意書：茲立同意書
    人祭祀公業派下依據70年正月四日祭祀公業李協利派下會議
    決議事項第六條：『同意派下員於民國69年五月間在花壇段
    中庄小段14、15、15-1（地）號內及橋子頭段灣子口小段49
    9、470（地）號內建屋及申請接水接電，並同意乙○○在協
    議補償分配地內（花壇段中庄小段14號內及橋子頭段灣子口
    小段470號內補償地五貳零點七坪）建屋使用及申請接水接
    電。』，恐口無憑，特立此書為據。立同意人：祭祀公業李
    協利派下代表李謙（蓋李謙印文）大房、李成郎（蓋李成郎
    印文）次房、李（蓋李印文）房、李結（蓋李結印文
    ）李吉隆（蓋李吉隆印文）四房、李百川（蓋李百川印文）
    、李清源（蓋李清源印文）五房。中華民國柒拾年正月捌日
    。」等內容。據此可知，上開公業係以派下代表總會代替派
    下總會行使職權，核與上述日據時代迄今臺灣一般習慣相符
    ，足見原告否認其效力乙節，即屬無據，尚難採認。
七、況按「處分共有物，固應得全體共有人之同意，因共有人眾
    多，可願開會依多數之議決，經共有人均舉有代表到場預議
    ，自應遵從議決，不得事後翻異。」，此觀最高法院19年度
    上字第2208號判例自明。次按「由自己之行為表示以代理權
    授與他人，或知他人表示為其代理人而不為反對之表示者，
    對於第三人應負授權人之責任。但第三人明知其無代理權或
    可得而知者，不在此限。」，民法第169條定有明文。經查
    ：依前開同意書記載可知，上開公業五大房既分別推舉代表
    作成同意書，同意訴外人乙○○在系爭土地興建系爭房屋，
    及接水接電；又上開公業內部推舉代表過程，非派下員之外
    人實無從參加，遑論如何窺探其推舉始末原委；更何況上開
    公業直至70年8月7日改選李結為管理人，另於87年1月12日
    改選原告李俊雄為管理人，其自光復後改選新管理人迄今已
    逾20餘年，就前開五大房代表同意乙○○興建系爭房屋乙節
    ，原告未曾主張就此表示反對意見，揆諸前開判例及規定意
    旨，暨誠實信用原則，上開公業自應受該同意書之拘束，不
    得事後翻異。
八、末按「依習慣或依其事件之性質，承諾無須通知者，在相當
    時期內，有可認為承諾之事實時，其契約為成立。」，民法
    第161條前段定有明文。經查：系爭土地係71年6月21日逐筆
    分割自花壇段中庄小段14地號，此有相關土地登記謄本附卷
    可參。由此可見，上開公業於新任管理人李結選出後，隨即
    按照前開同意書之意旨，為踐履系爭土地所有權移轉登記予
    乙○○之義務，而預將系爭土地按照系爭房屋坐落之位置逐
    筆分割，據此更可推認上開公業事後確有承諾前開同意書之
    事實，核與前開意思實現規定相符，上開公業自應受已合法
    成立之同意書拘束。從而，原告主張前開同意書係部分派下
    員個人行為，不得拘束上開公業等語，即屬無據，要難採信
    。
九、綜上所述，上開公業既應受前開同意書之拘束，即不得主張
    被告無權占有，是以原告猶本於所有權人之物上請求權之法
    律關係，請求被告分別應將如附表二所示建物拆除，並分別
    將占用之基地返還原告，均為無理由，應予駁回。
十、原告之訴既經駁回，則其假執行之聲請，已失所依據，應併
    予駁回。
十一、本件判決之基礎已臻明確，兩造其餘攻擊防禦方法及舉證，
    於判決之結果並無影響，自毋庸一一論列。至於被告未給付
    相當代價予上開公業，而使用系爭土地，是否有不當得利等
    問題，並不在本院審酌之範圍，併此敘明。
十二、訴訟費用負擔之依據：民事訴訟法第78條。
中    華    民    國    95    年   11    月     17    日
                  民事第一庭    法      官  陳正禧
上正本證明與原本無異。
如對判決上訴，應於判決送達後20日內向本院提出上訴狀。
                                法院書記官  王宣雄
中    華    民    國    95    年   11    月     17    日
┌─────────────────────────────────────┐
│臺灣彰化地方法院94年度訴字第846號拆屋還地事件附表一                       │
├──┬───────────┬───────────┬──────────┤
│編號│土地坐落地號          │重測前地號            │備註                │
├──┼───────────┼───────────┼──────────┤
│１  │花壇鄉○○○段794地號 │花壇鄉○○段中庄小段  │民國71年6月21日分割 │
│    │                      │14-3地號              │自中庄小段14地號    │
├──┼───────────┼───────────┼──────────┤
│２  │同上段798地號         │同上小段14-8地號      │同上                │
├──┼───────────┼───────────┼──────────┤
│３  │同上段799地號         │同上小段14-9地號      │同上                │
├──┼───────────┼───────────┼──────────┤
│４  │同上段800地號         │同上小段14-10地號     │同上                │
├──┼───────────┼───────────┼──────────┤
│５  │同上段801地號         │同上小段14-11地號     │同上                │
├──┼───────────┼───────────┼──────────┤
│６  │同上段802地號         │同上小段14-12地號     │同上                │
├──┼───────────┼───────────┼──────────┤
│７  │同上段803地號         │同上小段14-13地號     │同上                │
├──┼───────────┼───────────┼──────────┤
│８  │同上段804地號         │同上小段14-14地號     │同上                │
├──┼───────────┼───────────┼──────────┤
│９  │同上段805地號         │同上小段14-7地號      │同上                │
└──┴───────────┴───────────┴──────────┘
┌──────────────────────────────────────┐
│臺灣彰化地方法院94年度訴字第846號拆屋還地事件附表二                         │
├──┬───────────┬──────────────┬────┬───┤
│編號│建物坐落地號          │層數面積（平方公尺）        │構造    │占用人│
├──┼───────────┼──────────────┼────┼───┤
│Ａ  │花壇鄉○○○段794地號 │1樓48.59、2樓48.59          │加強磚造│丙○○│
├──┼───────────┼──────────────┼────┼───┤
│Ｄ  │同上段798地號         │1樓74.54、2樓74.54          │同上    │子○○│
├──┼───────────┼──────────────┼────┼───┤
│Ｅ  │同上段799地號         │1樓70.39、2樓70.39          │同上    │甲○○│
├──┼───────────┼──────────────┼────┼───┤
│Ｆ  │同上段800地號         │1樓67.20、2樓67.20          │同上    │丁○○│
├──┼───────────┼──────────────┼────┼───┤
│Ｇ  │同上段801地號         │1樓65.69、2樓65.69          │同上    │庚○○│
├──┼───────────┼──────────────┼────┼───┤
│Ｈ  │同上段802地號         │1樓51.35、2樓51.35          │同上    │庚○○│
├──┼───────────┼──────────────┼────┼───┤
│Ｉ  │同上段803地號         │1樓39.78、2樓39.78          │同上    │戊○○│
├──┼───────────┼──────────────┼────┼───┤
│Ｊ  │同上段804地號         │1樓29.26、2樓29.26、3樓15.43│同上    │癸○○│
├──┼───────────┼──────────────┼────┼───┤
│Ｋ  │同上段805地號         │1樓10.04、2樓10.04          │同上    │癸○○│
└──┴───────────┴──────────────┴────┴───┘
附圖：


司法院資訊處製作；財團法人民間司法改革基金會備份。
